高雄高等行政法院判決
　　　　　　　　　　　　　　　　　　93年度訴字第769號
　　　　　　　　　　　　　　　.
原　　　告　甲○○
訴訟代理人　吳永茂律師
複　代理人　丁○○律師
被　　　告　台南縣政府
代　表　人　乙○○ 縣長
訴訟代理人　丙○○
上列當事人間因土石採取法事件，原告不服經濟部中華民國九十
三年八月四日經訴字第０九三０六二二三三五０號訴願決定，提
起行政訴訟。本院判決如下：
　　主  文
原告之訴駁回。
訴訟費用由原告負擔。
　　事  實
壹、事實概要：
    緣原告未經申請許可，擅自於其配偶張秀菁所有坐落台南縣
    白河鎮○○段○○段一二八三地號土地（下稱系爭土地）上
    ，僱用訴外人吳春豆駕駛挖土機採取土石，並僱用由訴外人
    吳春良及王志雄等二人所駕駛二部拼裝車，將所採取之土石
    載往原告所有坐落同鎮○○段一四七七地號之土地回填，案
    經台南縣警察局白河分局員警會同被告水利課人員於民國（
    下同）九十二年十二月六日查獲。被告乃以原告未經申請許
    可採取土石，依土石採取法第三十六條之規定，以九十三年
    三月八日府工水字第０九三００四二０一五號違反土石採取
    法案件處分書科處原告罰鍰新台幣（下同）壹佰萬元、禁止
    繼續挖掘土地，並不得將已採取之土石外運，及限於九十三
    年四月十日前辦理整復及清除其設施之處分。原告不服，提
    起訴願，遭決定駁回，原告就一百萬元罰鍰部分仍不服，提
    起本件行政訴訟。
貳、兩造聲明：
一、原告聲明求為判決：
    訴願決定及原處分關於新台幣一百萬元罰鍰部分均撤銷。
二、被告聲明求為判決：原告之訴駁回。
參、兩造之爭點：
一、原告主張之理由：
（一）系爭土地位於八掌溪附近，係由原告長期種植水稻作物而
      為使用收益。九十二年十二月間以前，八掌溪因多次颱風
      豪雨致溪水暴漲，將上游及河床之土石沖積至系爭土地及
      河床兩岸之土地上，土石堆積至地面以上數公尺高度，系
      爭土地因天災而無法繼續耕種農作物，而無收成，已成荒
      地。九十二年十二月六日原告是為了將八掌溪因水災所沖
      積至系爭土地上之土石予以整地剷平，好讓系爭土地可以
      繼續耕耘灌溉種植水稻收成，以達充分利用土地之目的，
      才會僱請挖土機將因水災所堆積之土石及障礙土地耕種使
      用之土石予以挖除，此觀之原告於九十四年四月五日所拍
      攝系爭土地之照片，係呈地面平整並無凹陷之情形即可證
      明，此與將原本可供正常耕種之土地予以挖掘，致使該土
      地失去耕種功能之情況，有明顯之差異。
（二）原告僱用挖土機挖掘系爭土地上之土石，並非土石採取法
      第一條所謂「開發土石資源」，而是為將水災所堆積至系
      爭土地上之土石（原不屬於系爭土地上之土石）予以剷除
      ，使系爭土地回復至天災發生前可供耕種之正常狀態，更
      非不當土石採取，亦不可能造成相關災害，而是排除系爭
      土地上因天災造成「耕種障礙」之狀態。此與土石採取法
      第三條所規定「應依本法取得土石採取許可」及第三十六
      條規定「未經許可採取土石」之要件不合。原告挖掘剷平
      系爭土地上因水災所堆積原不屬於系爭土地上之土石，使
      系爭土地得以回復至水災發生前可供耕種收益之狀態，屬
      於耕種利用土地之排除障礙權利行為之行使，應無經被告
      許可後方得挖掘之必要，土石採取法之規定不適用於本件
      原告之挖掘土石行為。
（三）至於原告之所以將挖掘後之土石載運至白河鎮○○段一四
      七七號土地，乃因挖掘整平之土石依法不得隨意棄置，適
      巧原告所有坐落白河鎮○○段一四七七地號土地原屬低窪
      地，將系爭土地整平所挖掘之土石填至詔安段一四七七地
      號土地，則該筆土地即可填平，亦可作為耕種水稻收成利
      用。原告挖掘系爭土地因水災而堆積隆起之土石，至原本
      低窪之土地予以填平，使二筆土地均能恢復耕種農作物之
      功能，豈能以土石採取法之處罰規定予以科罰。
（四）又原處分卷編號四、五、七、八號之照片，外觀上雖有呈
      現系爭土地地面凹陷之情形，然此乃拍攝角度不同所致，
      實則系爭土地與鄰地地面並不同高，且依其與八掌溪河床
      之距離不同，而逐次降低每筆土地之高度，因而上開照片
      乃因土地原狀高低落差之自然現象，並非原告採取土石行
      為所造成。再者，被告陳報系爭土地挖掘情形時，僅約略
      畫出長寬高度簡圖，並未說明測量之基準，況被告既無法
      知悉系爭土地開挖前土石隆起之情形，又如何得知原告嗣
      後在系爭土地挖掘土石之面積為何，是原告挖掘土石面積
      是否真如被告所畫簡圖有三、七八０立方公尺尚有疑義，
      應由被告負舉證責任。
二、被告主張之理由：
（一）依經濟部九十二年六月二十五日經礦字第０九二０二七一
      四一九０號令，所訂之採取土石免申辦土石採取許可管理
      辦法第三條第一項規定，依土石採取法第三條第一項第二
      款規定，實施整地及工程就地取材外運土石者，以經目的
      事業主管機關核准者為限；另土石採取法第三條第一項第
      一款規定，採取少量供自用者，依同管理辦法第二條第一
      項前段規定，應以人工採取，且其採取總量以二立方公尺
      為限。原告並未取得目的事業主管機關之同意，且其採取
      數量依二位拼裝車司機供稱各載運十立方公尺共二十立方
      公尺之土方，已超過上開管理辦法所規定之少量，自不能
      視為合法。
（二）原告辯稱係因八掌溪多次因颱風豪雨致溪水暴漲，上游及
      河床之土石沖積，造成系爭土地遭土石堆積而無法耕種，
      乃僱工將堆積之土石清除，惟依據土石採取法第三條第一
      項第二款規定，實施整地及工程就地取材外運土石者，以
      經目的事業主管機關核准者為限，查原告並未向目的事業
      主管機關申請核准其整地及外運行為，亦不能視為合法。
（三）查原告如何僱用挖土機挖取系爭土地上之土方，及僱用拼
      裝車司機將土方載運至白河鎮○○段一四七七地號土地回
      填，原告及拼裝車司機偵訊調查筆錄均已詳述，並有照片
      及錄影光碟為證，其違法事證明確，被告所為處分並無違
      背法令。
    理  由
一、按「採取土石，應依本法取得土石採取許可。但下列情形，
    不在此限：一、採取少量土石供自用者。二、實施整地及工
    程就地取材者。三、礦業權者在礦區內採取同一礦床共生之
    土石者。四、因天災事變緊急搶修公共工程所需者。五、政
    府機關辦理重要工程所需者。前項各款土石採取地點、面積
    、數量、期間之管理辦法，由中央主管機關定之。」、「未
    經許可採取土石者，處新臺幣一百萬元以上五百萬元以下罰
    鍰，直轄市、縣（市）主管機關並得限期令其辦理整復及清
    除其設施，屆期仍未遵行者，按日連續處新臺幣十萬元以上
    一百萬元以下罰鍰至遵行為止，並沒入其設施或機具。必要
    時，得由直轄市、縣（市）主管機關代為整復及清除其設施
    ；其費用，由行為人負擔。」分別為土石採取法第三條及第
    三十六條所明定。次按「本辦法依土石採取法（以下簡稱本
    法）第三條第二項規定訂定之。」、「依本法第三條第一項
    第一款規定採取少量土石供自用者，應以人工採取，其採取
    總量以二立方公尺為限。但原住民因興（修）建住宅、機關
    、學校、教會需要石板材，得不以人工採取，其採取總量以
    十立方公尺為限。」、「依本法第三條第一項第二款規定實
    施整地及工程就地取材外運土石者，以經目的事業主管機關
    核准者為限。」復為行為時採取土石免申辦土石採取許可管
    理辦法（下稱採取土石許可管理辦法）第一條、第二條第一
    項及第三條第一項所明定（按採取土石許可管理辦法第三條
    第一項已於九十三年十月二十七日修正為：「依本法第三條
    第一項第二款規定實施整地及工程就地取材者，以經目的事
    業主管機關核准者為限。」）。查採取土石許可管理辦法係
    經濟部依據土石採取法第三條第二項規定之授權，所訂立關
    於土石採取地點、面積、數量、期間之細節性及技術性事項
    之規定，核其授權明確，上述規定內容亦與土石採取法第一
    條所規定之合理開發土石資源，維護自然環境，健全管理制
    度，防止不當土石採取造成相關災害，以達致國家永續發展
    之立法目的相符，爰予援用。
二、本件原告未經申請許可，擅自於其配偶張秀菁所有之系爭土
    地上，僱用訴外人吳春豆駕駛挖土機採取土石，並僱用訴外
    人吳春良及王志雄等二人駕駛之二部拼裝車，將所採取之土
    石載往原告所有坐落同鎮○○段一四七七地號之土地上回填
    ，案經台南縣警察局白河分局員警會同被告水利課人員於九
    十二年十二月六日查獲，被告乃以原告未經申請許可採取土
    石，依土石採取法第三十六條規定，以九十三年三月八日府
    工水字第０九三００四二０一五號違反土石採取法案件處分
    書科處原告罰鍰壹佰萬元、禁止繼續挖掘土地，並不得將已
    採取之砂石外運，及限於九十三年四月十日前辦理整復及清
    除其設施之處分等情，業經兩造陳明在卷，並有台南縣警察
    局白河分局刑事案件報告書、現場照片八張、錄影光碟（業
    據本院於九十四年四月六日準備程序時勘驗屬實，有該準備
    程序筆錄附本院卷可稽）及被告九十三年三月八日府工水字
    第０九三００四二０一五號違反土石採取法案件處分書附於
    原處分卷可稽，自堪認定。原告提起本件訴訟無非以：因八
    掌溪多次颱風豪雨而溪水暴漲，致大量土石沖積於系爭土地
    上，無法繼續耕種，原告僅將上開沖積土石予以整地剷平，
    使之回復災前可供耕種之狀態，應屬行使排除障礙之行為，
    無經被告許可之必要；且原告將所挖掘之土石填至原告所有
    坐落同鎮○○段一四七七地號原屬低窪之土地，使兩筆土地
    均能恢復耕種之功能，不能以土石採取法之處罰規定予以科
    罰等語，資為爭執。
三、經查：
（一）按土石採取法第一條之立法目的：「為合理開發土石資源
      ，維護自然環境，健全管理制度，防止不當土石採取造成
      相關災害，以達致國家永續發展之目的，特制定本法；本
      法未規定者，適用其他法律之規定。」足認土石採取法係
      以「土石開發」之管理為主要目的，並兼顧自然環境之維
      護。按國家基於自然環境之維護，所制訂之相關土地資源
      管制性法律，本應各有其規範重點，或強調土地之完整維
      護，例如山坡地保育利用條例；或重視土地之合理開發，
      例如土石採取法即屬之。又對照都市計畫法第七十九條第
      一項：「都市計畫範圍內土地或建築物之使用，或從事建
      造、採取土石、變更地形，違反本法或內政部、直轄市、
      縣（市）（局）政府依本法所發布之命令者，．．．」之
      「採取土石」、「變更地形」並舉之規定，可知「採取土
      石」之行為應與單純「變更地形」有所區分，從而，土石
      採取法所規範之內容，應非單純變更地形之採掘行為，而
      係強調資源開發性質之「取用」行為，至所謂「取用」之
      認定，其行為表徵即為土石之「外運」。此觀諸土石採取
      法之規範內容，即前揭土石採取法第三條合理之土石採取
      行為不予處罰之規定，除第二款之「就地取用」者外，均
      屬「外運」行為之類型自明。另上開採取土石許可管理辦
      法，亦強調實施整地就地取材之外，又有外運土石之行為
      者，即需得到目的事業主管機關之核准，至行為人所採取
      土石之土地是否為其所有，均所不論。
（二）查本件原告自九十二年十二月五日上午起，即僱用一部挖
      土機及二部拼裝車在系爭土地上採取土石，並將所採得之
      土石運至原告所有坐落同鎮○○段一四七七地號之土地回
      填等情，業據原告於台南縣警察局白河分局刑事組訊問時
      供述明確，有該訊問筆錄附原處分卷可稽。原告雖係將系
      爭土地所採取之土石，載運至其所有之上開同鎮○○段一
      四七七地號土地回填，然觀諸前揭採取土石許可管理辦法
      第二條第一項規定，原告如欲採取少量土石供自用者，必
      須符合以人工採取，且採取總量限於二立方公尺之規定。
      經查，原告於上開刑事案件之偵訊時陳稱：「．．．不知
      道要向台南縣政府或白河鎮公所申請開挖整地許可，我只
      是挖三、四十部車的土回填而已。」而原告所僱用載運土
      石之司機王志雄及吳春良，於九十二年十二月六日在上開
      刑事組詢問時分別供稱：「（問：你於何時？開始於該處
      載運土方？至今共載運多少？）我於今（六）日下午十三
      時許，才開始於該處工作，載運土方；我共載運二趟，約
      有十餘立方。」、「我於昨日（按為今日之誤）（六）日
      下午十三時許，才開始於該處工作，載運土方；我共載運
      二趟，約有十餘立方。」亦有上開警訊筆錄附原處分卷可
      稽。由此足見，原告於九十二年十二月六日當日所採取之
      土石，至少即有二十立方公尺以上。原告既係僱用挖土機
      及併裝車，而非以人工方式採取土石，且其所採取之數量
      亦超過上開土石採取許可管理辦法第二條第一項所規定二
      立方公尺之上限，揆諸前揭規定及說明，自不得因系爭土
      地屬原告之配偶所有而得免除其應向主管機關申請許可之
      義務。況且，依原告於上開刑事案件訊問時自承，其自九
      十二年十二月五日至同年月六日為警查獲時，已在系爭土
      地上採取三、四十部車之土石做回填之用，故其所採取之
      土石顯然高於前揭二十立方公尺甚多，從而，原告縱然係
      採取土石供自用，已違反上述「總量限於二立方公尺之少
      量」及「以人工採取」之規定，應堪認定。
（三）又查，原告除於系爭土地實施整地外，並將所採取之土石
      外運至前揭另筆土地上回填，故其行為已非屬單純變更地
      形之實施整地而已，顯與土石採取法第三條第一項第二款
      規定之「實施整地就地取材者」之情形不同，因其有外運
      土石之行為，依行為時採取土石許可管理辦法第三條第一
      項規定，必須經目的事業主管機關之核准，始得為之。原
      告實施整地又外運土石之行為，自與土石採取法第三條第
      一項第二款「實施整地及工程就地取材者」之規定有異，
      即非該條第一項但書不必取得土石採取許可即得採取土石
      之範圍，而應依同條第一項前段原則之規定，即「採取土
      石，應依本法取得土石採取許可」，甚為明確。原告雖以
      ：其在系爭土地上所採取之土石，係八掌溪災後沖積之土
      石，其將之整地剷平，旨在回復災前可供耕種之狀態，應
      屬行使排除障礙之行為，無經被告許可之必要云云。然查
      ，依土石採取法第三條第一項第四款規定：「因天災事變
      緊急搶修公共工程所需者」，始可不依該法規定取得土石
      採取許可，而得直接採取土石，以進行天災事變後之緊急
      搶修公共工程，就該款之規定觀之，必須具備天災事變之
      「重大性」、搶修之「緊急性」及進行公共工程之「公益
      性」，始有該款例外規定之適用。本件原告上開主張八掌
      溪災後沖積土石於系爭土地上，其僅將之整地剷平，使之
      回復災前可供耕種之狀態乙節，縱然屬實，但揆諸前揭法
      律規定及說明，並不具備搶修之「緊急性」及進行公共工
      程之「公益性」，基於「舉重明輕」之法理，並就土石採
      取法之整體精神觀之，原告為其個人之私利，對於不具緊
      急性之整地行為，大肆開挖，並大量土石外運，顯然並無
      土石採取法第三條第一項第四款規定適用之餘地。故原告
      自應依法取得土石採取許可後，始得為上述實施整地外運
      土石之行為，是原告此項主張即屬無據，不足採取。從而
      ，被告為前揭裁處，依法自屬有據。又本件事證已臻明確
      ，故原告聲請本院定期至現場履勘，並向經濟部河川局函
      查八掌溪氾濫之情形，經核無必要；另兩造其餘攻擊防禦
      方法，亦核與本件判決結果不生影響，爰不一一論述，附
      此敘明。
四、綜上所述，原告未經許可採取土石，被告依土石採取法第三
    十六條規定裁處原告罰鍰一百萬元，於法並無違誤，訴願決
    定予以維持，亦無不合。原告提起本件行政訴訟，請求撤銷
    裁處原告罰鍰一百萬元為無理由，應予駁回。
五、據上論結，本件原告之訴為無理由，依行政訴訟法第一百九
    十五條第一項後段、第九十八條第三項前段，判決如主文。
中　　華　　民　　國　　94　　年　 　5　　月　 18  　 日
                  第一庭審判長法  官　  陳光秀
                              法  官　  楊惠欽
                              法  官　  詹日賢
以上正本係照原本作成。
如不服本判決，應於判決送達後20日內向本院提出上訴書狀，其
未表明上訴理由者，應於提起上訴後20日內向本院提出上訴理由
書（須按對造人數附繕本）；如於本判決宣示或公告後送達前提
起上訴者，應於判決送達後20日內補提上訴理由書（須附繕本）
。未表明上訴理由者，逕以裁定駁回。
提起上訴應預繳送達用雙掛號郵票7份（每份34元）。
中    華    民    國    94    年     5    月   18     日
                              書記官    宋鑠瑾
